【裁判字號】    97,消債更,203
【裁判日期】    971124
【裁判案由】    更生事件
【裁判全文】
臺灣基隆地方法院民事裁定           97年度消債更字第203號
聲  請  人
即  債務人  甲○○
代  理  人  黃金洙律師
上列當事人因消費者債務清理事件聲請更生，本院裁定如下：
    主  文
聲請駁回。
聲請費用由聲請人負擔。
    理  由
一、按聲請更生或清算不合程式或不備其他要件者，法院應以裁
    定駁回之，消費者債務清理條例第8條定有明文。又債務人
    與金融機構協商成立者，不得聲請更生或清算，但因不可歸
    責於己之事由，致履行顯有重大困難者，不在此限；本條例
    施行前，債務人依金融主管機關協調成立之中華民國銀行公
    會會員辦理消費金融案件無擔保債務協商機制與金融機構成
    立之協商，準用前項之規定，消費者債務清理條例第151條
    第5項、第6項分別定有明文。衡諸債之關係係以當事人間之
    信賴關係為基礎，為社會經濟組織之重要支柱，故當事人於
    以法律行為追求自己之利益之際，亦應顧及對方之利益，並
    考量債權債務在社會上之作用，本於誠實及信用之原則，行
    使債權及履行債務。是對於已陷入經濟上困境之消費者，若
    任其於惡性循環之債務窘境中自生自滅，將衍生嚴重之社會
    問題，難以維持安定之社會經濟秩序，故為兼顧債權人、債
    務人雙方之利益，對陷於經濟上困境之消費者，乃允其於消
    費者債務清理條例施行後，得選擇以重建型之更生程序或清
    算型之清算程序清理其債務，藉以妥適調整債務人與債權人
    及其他利害關係人間之權利義務關係，保障債權人獲得公平
    受償，並謀求消費者經濟生活之重建復甦機會。惟對於已與
    金融機構協商成立，或於本條例施行前，已依金融主管機關
    協調成立之中華民國銀行公會會員辦理消費金融案件無擔保
    債務協商機制（下稱銀行公會債務協商機制）與金融機構成
    立協商之債務人，若非因不可歸責於己之事由，致履行顯有
    重大困難，僅係為圖謀減免債務，而不為債務之履行，自有
    違債權契約為誠信契約之本旨，故依消費者債務清理條例第
    151條第6項準用同條第5項前段之規定，不得聲請更生或清
    算，始能避免肇致道德危險。
二、本件聲請意旨略以：聲請人有不能清償債務之情事，於本條
    例施行前曾依銀行公會債務協商機制與金融機構成立協商，
    約定每月還款新臺幣（下同）27,512元，惟協商當時債權銀
    行並未考量聲請人收入狀況，致於還款後所餘金額根本不足
    支應聲請人個人最低生活費用，而須舉債度日，足徵該協商
    條件自始即屬過高而不合理，且嗣後因金紙業景氣低迷，附
    近復有新開同行香舖競爭，致加重聲請人負擔，核均屬不可
    歸責於聲請人之事由，且無擔保或無優先權之債務總額未逾
    1,200萬元，復未經法院裁定開始清算程序或宣告破產云云
    。
三、經查：聲請人於本條例施行前，曾於95年依銀行公會債務協
    商機制與金融機構債權人成立協商，約定自95年12月起，每
    月還款27,512元，此有聲請人所提出之協議書、還款計劃及
    聯合徵信中心當事人綜合信用報告在卷可參，應屬實情。而
    依聲請人所陳協商當時每月淨營收入約40,000元，尚能依約
    履行12期，堪認聲請人並非不能負擔上開協商條件。聲請人
    雖稱協商成立後多向親友借貸，然前後共12期均向親友借貸
    ，實有違常情；且聲請人所提之債權人清冊，除金融機構債
    權人外，並無其他民間債權人，嗣雖經本院以裁定命其補正
    全體債權人清冊，然依聲請人於97年8月18日所提之補正狀
    內容，其中債權人清冊仍無民間債權人，且聲請人亦未提出
    相關民間借貸證明以供審查，是聲請人所陳其向親友借貸以
    供償債云云，要難採信。又聲請人陳稱自95年底起至96年間
    ，因遭同業競爭且附近復多開2家相同商店削價競爭而景氣
    低迷乙節，亦未見聲請人提出相關事證以實其說，無從審查
    聲請人之收入是否因此而有驟減之情，故無法僅依聲請人所
    述而遽認其所言屬實。聲請人固然陳述協商條件之嚴苛，及
    該條件對聲請人之影響，然此乃聲請人與債權銀行間所協議
    訂立之清償方案，聲請人於協商當時即可衡量自身收入狀況
    以評估清償方案是否可行，且上述債務清償方案既經當事人
    選擇並採為清償之方式，即應認聲請人業經審慎思考而與債
    權銀行達成協議，是聲請人即應受該協議之拘束，如有無法
    履行之情事，當再循協商機制謀求解決。是聲請人單方面決
    定拒不履行協商條件，顯無理由，其主張與「不可歸責於己
    之事由致履行顯有重大困難」之要件並不相符。
四、綜上所述，聲請人於本條例施行前，既已與金融機構之債權
    人依銀行公會債務協商機制成立協商，且又無因不可歸責於
    己致履行原協商條件顯有重大困難之事由，則其聲請更生，
    顯然違背本條例第151條第6條準用同條第5項之規定，揆諸
    前揭說明，自應駁回其更生之聲請。
五、據上論結，本件聲請人聲請更生應屬要件不備，依消費者債
    務清理條例第8條、第15條，民事訴訟法第95條、第78條，
    裁定如主文。
中    華    民    國    97    年    11    月    24    日
                  民事庭法  官  林玉珮
以上正本係照原本作成。
如不服本裁定，應於裁定送達後10日內，以書狀向本院提出抗告
，並繳納抗告費新臺幣1000元。
中    華    民    國    97    年    11    月    24    日
                        書記官  洪福基


司法院資訊處製作；財團法人民間司法改革基金會備份。
